ACORDAO-COMPLETO-2433210

ACÓRDÃO 3257/2020 ATA 46/2020 - PLENÁRIO

VISTOS, relatados e discutidos estes autos de Auditoria de Conformidade no âmbito do Fiscobras/2020, realizada na Superintendência Regional do Departamento Nacional de Infraestrutura de Transportes (DNIT) no Estado do Amazonas (SRDNIT/AM) , tendo como objeto os serviços de manutenção (conservação/recuperação) na rodovia BR-174/AM, segmento do Km 991,10 ao Km 1.092,60,
ACORDAM os Ministros do Tribunal de Contas da União, reunidos em sessão do Plenário, ante as razões expostas pelo Relator, em:
9.1. realizar, com fundamento no art. 250 do Regimento Interno do TCU, a oitiva do Departamento Nacional de Infraestrutura de Transportes, para que, no prazo de quinze dias, se manifeste sobre a irregularidade verificada na elaboração do Plano Anual de Trabalho e Orçamento (PATO) utilizado na contratação dos serviços de manutenção da BR-174/AM, segmento Km 991,10 ao Km 1.092,60, em razão da ausência de memórias de cálculo adequadas para fundamentar os quantitativos de serviços de remendo profundo com demolição mecânica e serra, remendo profundo com demolição manual, recomposição mecanizada de aterro, tapa buraco, reciclagem com adição de brita comercial e incorporação de revestimento asfáltico à base, fresagem contínua de revestimento betuminoso e fresagem descontínua de revestimento betuminoso, em desacordo com o art. 6º, inciso IX, da Lei 8.666/1993, e com o item 5.5.4 do Manual de Conservação Rodoviária.

Auditoria nos serviços de manutenção (conservação/recuperação) na rodovia BR-174/AM, segmento: km 991,1 ao km 1.092,60.

Departamento Nacional de Infraestrutura de Transportes (Dnit).

3. Interessado: Congresso Nacional.

13.1. Ministros presentes: José Mucio Monteiro (Presidente), Walton Alencar Rodrigues, Benjamin Zymler, Augusto Nardes, Raimundo Carreiro, Ana Arraes, Bruno Dantas e Vital do Rêgo.
13.2. Ministros-Substitutos presentes: Augusto Sherman Cavalcanti (Relator), Marcos Bemquerer Costa, André Luís de Carvalho e Weder de Oliveira.

AUGUSTO SHERMAN

Transcrevo a seguir o Relatório de Fiscalização 99/2020 elaborado pela SeinfraRodoviaAviação (peça 25) :
"I. Apresentação
1.	Trata-se de fiscalização realizada na Superintendência Regional do Departamento Nacional de Infraestrutura de Transportes (DNIT) no estado do Amazonas (SRDNIT/AM) , entre 17/8/2020 e 28/8/2020, tendo como objeto os serviços de manutenção (conservação/recuperação) na rodovia BR-174/AM, segmento: km 991,10 ao km 1.092,60, executadas sob o abrigo do Contrato 413/2018, firmado entre o DNIT e a empresa Tescon Engenharia Ltda (39.785.563/0001-78) .
I.1. Importância socioeconômica
2.	Consoante estabelecido no Edital de Licitação 43/2018, a contratação dos serviços de manutenção (conservação/recuperação) da rodovia BR-174/AM é motivada pela obrigação legal do DNIT em promover boas condições de segurança aos usuários e a garantia da trafegabilidade nas rodovias sob sua responsabilidade. Além disto, é essencial que sejam empregados continuamente os serviços de manutenção rodoviária para preservação do patrimônio público, evitando que degradações precoces onerem o erário.
3.	Além da preservação do patrimônio público, as ações de manutenção contribuem para melhoria nas condições de segurança e trafegabilidade da rodovia, propiciando conforto aos usuários e afetando positivamente na diminuição do tempo de viagem. Todos esses aspectos trazem ganhos econômicos interessantes para os usuários, pois reduzem seus custos de transporte e deslocamento. Além disso, toda a sociedade ganha em competitividade logística para mobilidade de seus bens e produtos.
4.	A rodovia BR 174/AM/RR é a única ligação entre o estado de Roraima com o resto do país, sendo sua maior e principal rodovia. Além disso, interliga aquele estado à cidade de Manaus/AM e à Venezuela, o que resulta numa ligação estratégica para o comércio das riquezas da região com os países do Caribe. 
II. Introdução 
II.1. Deliberação que originou o trabalho 
5.	Em cumprimento ao Acórdão 1010/2020-TCU-Plenário, realizou-se a auditoria Departamento Nacional de Infraestrutura de Transportes, no período compreendido entre 17/8/2020 e 28/8/2020.
6.	A principal razão que motivou esta auditoria foi a representatividade das ações de conservação e recuperação de ativos de infraestrutura nas dotações de recursos manejados pelo DNIT. O contrato em exame nesta auditoria foi selecionado a partir da totalidade de contratos de conservação e recuperação firmados pelo DNIT, com base em critérios de materialidade, relevância e oportunidade.
II.2. Visão geral do objeto 
7.	O escopo desta auditoria abrange serviços de conservação rodoviária, de natureza continuada, nos quais as atividades de manutenção são periodicamente planejadas, a partir da elaboração de um Plano Anual de Trabalho e Orçamento (PATO) . 
8.	No âmbito do DNIT, esse tipo de contratação está normatizado, principalmente, no Manual de Conservação Rodoviária e na Instrução de Serviço 8/DG/DNIT/SEDE, de 22/3/2019 (IS 8/2019) . 
9.	A IS 8/2019, no art. 2º, inc. XII, atribui a essa modalidade contratual a denominação de contrato PATO ou contrato de PATO e a define como sendo o contrato de conservação que possui serviços de execução rotineira e periódica, podendo eventualmente incluir outros serviços não periódicos.
10.	Esse tipo de contrato visa manter os elementos construtivos da rodovia, atendidos os preceitos técnicos e econômicos, tão próximos quanto possível das condições originais em que foram construídos (ou reconstruídos) , objetivando preservar os investimentos, garantir a segurança do tráfego e o conforto dos usuários, além de manter o fluxo racional e econômico dos veículos.
11.	O PATO é o documento que consolida a quantidade de serviços rotineiros e periódicos necessários para a execução da manutenção durante o período contratual (IS 8/2019, art. 2º, inc. XI) . 
12.	Para obtenção da quantidade de serviços do PATO, realiza-se um inventário dos elementos geradores de conservação, que consiste no registro de todos os elementos que compõem a rodovia e que deverão ser objeto de conservação, tais como aterros, cortes, pistas de rolamento, pontes, bueiros, sarjetas, cercas, revestimento vegetal, placas de sinalização, defensas, áreas de descanso, prédios operacionais, e outros.
13.	A partir daí, com base nos quantitativos históricos de manutenção para cada um dos dispositivos inventariados, e também sopesando outros fatores, tais como o estado de deterioração do elemento gerador, o volume de tráfego, o relevo local e o clima, determina-se o nível de esforço, que se traduz na quantidade de trabalho que se pretende aplicar durante o ano a cada unidade de inventário correspondente a determinada tarefa.
14.	A proposta de PATO surge na Unidade Local do DNIT com circunscrição sobre o trecho rodoviário. Em seguida, o PATO é analisado e validado pelo Serviço de Manutenção da Superintendência Regional, revisado pela Coordenação de Engenharia, e, finalmente, aprovado pelo Superintendente Regional (IS 8/2019, arts. 22-25) .
15.	A execução dos serviços contratados se dá por demanda da fiscalização e, mensalmente, são apurados os quantitativos de serviços executados para fins de medição e pagamento. Observa-se, ainda, que algumas Superintendências Regionais do DNIT se utilizam de contratos de supervisão para apoio aos fiscais nas atividades de fiscalização e de medição dos serviços. 
16.	No caso específico desta auditoria, o objeto compreende os serviços relativos ao PATO concebido para a realização da manutenção (conservação/recuperação) na rodovia BR-174/AM, segmento: km 991,10 (Presidente Figueiredo/AM) ao km 1.092,60 (Rio Santo Antônio do Abonari/AM) , demonstrado na figura 1 abaixo:
Figura 1 - Mapa de situação do trecho
Fonte: Google Maps
17.	Os serviços estão sendo executados por meio do Contrato 413/2018 (Evidência 1) , firmado em 10/10/2018 entre o DNIT e a empresa Tescon Engenharia Ltda., a partir do resultado do pregão eletrônico realizado por meio do Edital 43/2018 (Evidência 2) . 
18.	O valor global dos serviços, segundo orçamento de referência do DNIT, era de R$ 20.363.304,35 (3/2017) . A empresa Tescon Engenharia Ltda. foi a empresa habilitada e apresentou o melhor lance, de R$ 18.324.870,00, caracterizando desconto de 10,01% em relação ao orçamento da autarquia (Evidência 3) .
19.	O Contrato 413/2018 teve vigência inicial de 10/8/2018 a 6/11/2020, e o cronograma presente no PATO previu a execução de serviços de conservação rodoviária num prazo de 24 meses (Evidência 2, p. 60) . 
20.	Em 26/7/2019, foi assinado o 1º Termo Aditivo ao Contrato 413/2018 (Evidência 5, p. 1-6) , promovendo a adequação de quantitativos com reflexo financeiro de R$ 4.245,115,82, a preços iniciais, com a inclusão de itens novos, tendo-se acrescido 23,17% ao valor contratual, resultando no valor a preços iniciais de R$ 22.569.985,82 (3/2017) . 
21.	A alteração visava principalmente ao aumento dos quantitativos existentes no PATO de serviços de remendo profundo e bueiros. De acordo com a nota técnica emitida pelo fiscal do contrato (Evidência 6, p. 7) , a alteração decorreu do surgimento de 'borrachudos' e buracos surgidos em razão das fortes precipitações pluviométricas, ocorridas na região no segmento contratado km 991,10 ao km 1.092,60 da Rodovia  BR-174/AM, no período de novembro de 2018 a fevereiro de 2019.
22.	Até a 22ª medição (maio/2020, Evidência 7, p. 19) , o Contrato 413/2018 apresentava um saldo medido de R$ 7.744.453,96 a preços iniciais, o que representa 34,31% do valor contratual alterado pelo primeiro aditivo.
23.	A fiscalização das obras foi inicialmente efetivada por comissão de servidores do DNIT designada pela Portaria 4.116, de 22/8/2018, até a alteração da equipe pela Portaria 2.753, de 12/5/2020 (Evidência 8) .
24.	Para realizar seu trabalho, os fiscais contam com o auxílio do Consórcio EE - Rodovias Amazonas, formado pelas empresas Enecon S.A. (CNPJ 33.830.043/001-53) e Engevix Engenharia e Projetos S.A. (CNPJ 00.103.582/0001-31) , tendo como líder do consórcio a primeira, conforme Contrato 582/2018 (Evidência 9) , firmado com a SRDNIT/AM em 6/8/2018, cujo objeto é a supervisão e apoio à fiscalização das ações de manutenção e restauração de rodovias sob a jurisdição da Superintendência Regional do DNIT no Estado do Amazonas - lote 01: Unidade Local do Castanho/AM.
II.3. Objetivo e questões de auditoria 
25.	A presente auditoria teve por objetivo fiscalizar a obra de Conservação e Recuperação da BR-174/AM - segmento: km 991,1 ao km 1.092,6.
26.	A partir do objetivo do trabalho e a fim de avaliar em que medida os recursos estão sendo aplicados de acordo com a legislação pertinente, formularam-se as questões adiante indicadas:
a) Questão 1: O edital de licitação tem cláusulas que visam garantir a qualidade dos serviços sem restringir a competitividade do certame?
b) Questão 2: O projeto contempla serviços de conservação compatíveis com a necessidade da rodovia e foi devidamente examinado e aprovado pela autoridade competente?
c) Questão 3: As medições de serviços contêm dados congruentes, bem como elementos que permitem o controle e a transparência sobre a execução dos serviços?
d) Questão 4: O valor contratado está de acordo com o preço de mercado?
e) Questão 5: As alterações na fase de execução das obras são justificadas, observam os limites legais e mantêm o equilíbrio econômico-financeiro do contrato?
II.4. Metodologia utilizada 
27.	Os trabalhos foram realizados em conformidade com as Normas de Auditoria do Tribunal de Contas da União (Portaria-TCU n. 280, de 8 de dezembro de 2010, alterada pela Portaria-TCU n. 168 de 30 de junho de 2011) e com observância aos Padrões de Auditoria de Conformidade estabelecidos pelo TCU (Portaria-Segecex n. 26, de 19 de outubro de 2009) .
28.	A metodologia utilizada constituiu-se da análise documental, indagação escrita, pesquisas em sistemas informatizados (SEI e SIAC/DNIT) , procedimentos de revisão analítica, comparação com a legislação vigente e a jurisprudência do TCU e conferência de cálculos.
II.5. Limitações inerentes à auditoria 
29.	Ressalta-se que, em face das restrições impostas pela pandemia de Covid-19 durante o período desta fiscalização, não foi realizada inspeção in loco dos serviços executados.
II.6. Volume de recursos fiscalizados 
30.	O volume de recursos fiscalizados alcançou o montante de R$ 22.569.985,82 (3/2017) , referente ao valor do Contrato 413/2018 a preços iniciais, incluindo o valor do primeiro aditivo.
II.7. Benefícios estimados da fiscalização 
31.	Espera-se que a presente fiscalização propicie a manutenção da expectativa do controle, o que induz no aprimoramento na forma de atuação da unidade jurisdicionada quanto à elaboração de projetos do tipo PATO, ao acompanhamento da execução contratual e à melhoria dos controles internos do DNIT.
III. Achados de auditoria 
III.1. Deficiência no Plano Anual de Trabalho e Orçamento
Tipificação: falhas/impropriedades (F/I) 
32.	Verificou-se deficiências do Plano Anual de Trabalho e Orçamento (PATO) utilizado na contratação dos serviços de manutenção da BR-174/AM, segmento km 991,10 ao km 1.092,60, em razão da ausência de elementos mínimos necessários para fundamentar os quantitativos de serviços propostos, em desacordo com a Lei 8.666/1993, art. 6º, inc. IX.
33.	Conforme entendimento já manifestado por este Tribunal (Acórdão 508/2007-TCU-Plenário, rel. Ministro Aroldo Cedraz) , é obrigatória a existência de projeto básico previamente à licitação para a execução de obras e serviços, havendo, excepcionalmente, a possibilidade do referido projeto ser substituído, no caso de execução de serviços de conservação rodoviária, pelo PATO, desde que elaborado com os requisitos mínimos exigidos para o projeto básico.
34.	Já o art. 6º, inc. IX, da Lei 8.666/1993, preceitua que o projeto básico é o conjunto de elementos necessários e suficientes, com nível de precisão adequado, para caracterizar a obra ou serviço, e que deve conter, dentre outros elementos, orçamento detalhado do custo global da obra, fundamentado em quantitativos de serviços e fornecimentos propriamente avaliados.
35.	Por meio do Ofício 01-99/2020 - Equipe de Auditoria, de 21/7/2020, nos itens b e c, foi solicitado ao DNIT a apresentação das memórias de cálculo que justificaram os quantitativos dos serviços de manutenção rodoviária previstos no PATO. Foram solicitados, inclusive, os dados históricos que fundamentaram os valores de níveis de esforço adotados para os serviços de pavimentação previstos, como remendo profundo, tapa buraco, micro revestimento, reciclagem com incorporação de revestimento asfáltico e fresagem (peça 7, p. 1) .
36.	A Coordenadora de Engenharia da Superintendência Regional do DNIT no Amazonas, por meio do Ofício 88836/2020/COENGE-CAF-AM/SRE-AM (peça 9, p. 11) , informou que as respostas aos itens 'b' e 'c' estavam presentes no documento 6118583, podendo ser consultado por meio do processo SEI 50601.000369/2017-78.
37.	Em análise aos documentos presentes no processo SEI 50601.000369/2017-78, verifica-se que a Unidade Local de Castanho/SRDNIT/AM elaborou inventário completo do segmento auditado, atualizado até outubro de 2017 (Evidência 4, p. 128-175) . 
38.	Os quantitativos de serviços de conservação presentes no orçamento do PATO resultam da multiplicação entre os níveis de esforço adotados para cada tipo de serviço e a quantidade dos respectivos elementos geradores de conservação presentes no inventário. 
39.	De acordo com o item 5.5.4 do Manual de Conservação Rodoviária DNIT (2005) , páginas 230 a 235 (Evidência 12, p. 1-6) , os níveis de esforço dos serviços de conservação rodoviária podem ser do tipo 1, baseados na frequência de execução, e do tipo 2, baseados na experiência de conservação de um trecho e expressos sob a forma de uma taxa de consumo de materiais. 
40.	Quanto ao tipo 1, o nível máximo de esforço recomendado para o serviço de limpeza de meio-fio, por exemplo, é de 3 m/m, ou seja, limpeza de cada metro de meio-fio inventariado três vezes por ano. Já os níveis de esforço adotados para o serviço de tapa buraco podem variar de menos de 1 m³/km , para pavimentos em muito bom estado, até mais de 7 m³/km, para pavimentos no final da sua vida útil, de metro cúbico de massa asfáltica por ano, por quilômetro da rodovia multiplicado pela quantidade de faixas. 
41.	No que concerne ao do tipo 2, vários fatores podem influenciar na determinação dos quantitativos estimados para os serviços, como o estado de deterioração do elemento gerador (pavimento, para o serviço de tapa buraco) , o volume de tráfego, o relevo local e o clima. 
42.	No caso dos revestimentos betuminosos, deve-se observar sistematicamente o progresso da deterioração dos pavimentos por meio da apropriação do consumo de materiais para tapa buraco e remendo profundo, por exemplo. A extrapolação dos dados coletados ao longo do tempo deve servir de base para a determinação dos níveis de esforço atuais. Se não existirem dados históricos suficientes, ou se não houver a possibilidade de se adotar os níveis de esforço de trechos com condições análogas, pode-se recorrer às tabelas 33, 34 e 35 do Manual de Conservação Rodoviária DNIT (Evidência 12, p. 4-6) , com parâmetros referenciais de níveis de esforço para alguns serviços de conservação.
43.	Analisando o processo SEI 50601.000369/2017-78, foi verificado que não existem justificativas para os níveis de esforço adotados pelo Supervisor da Unidade Local para alguns serviços presentes no PATO utilizado na contratação dos serviços de manutenção da BR-174/AM, segmento km 991,10 ao km 1.092,60 (Evidência 4, p. 1-7) . 
44.	No caso, era possível extrapolar os dados históricos dos serviços de manutenção realizados em contratos anteriores à contratação da Tescon Engenharia Ltda. em 10/8/2018, e assim determinar os níveis de esforço adequados.
45.	Ressalta-se que a Análise Técnica 02/2018, de 5/1/2018, em seu item 13 - Inventário, informa que 'os níveis de esforço foram atribuídos pela fiscalização da Unidade Local do Castanho/SRDNIT/AM, de acordo com o histórico e a situação atual da rodovia' (Evidência 5, p. 5) .
46.	Destaca-se que, em 22/3/2019 (data posterior à elaboração do PATO ora em exame) , o DNIT publicou uma instrução de serviço (IS 8/2019) que estabelece diversos procedimentos a serem adotados nas contratações de manutenção baseadas em PATO. Essa instrução aborda novamente a possibilidade de extrapolação de dados coletados no tempo para a determinação de níveis de esforço atuais, conforme item 5.5.4 do Manual de Conservação Rodoviária.
47.	Como já dito, o Manual de Conservação Rodoviária DNIT (2005) apresenta tabelas com parâmetros referenciais de níveis de esforço para alguns serviços de conservação. Não obstante, entende-se que seja admissível a utilização de valores diferentes desses parâmetros, desde que justificada com base em critérios objetivos.
48.	Na tabela 1 abaixo constam os serviços do PATO anexo ao Edital 43/2018 cujos níveis de esforço são maiores que o máximo recomendado nas tabelas presentes no Manual de Conservação Rodoviária do DNIT (Evidência 2, p. 74-76, e Evidência 12, p. 4-5) :
Tabela 1: Análise dos níveis de esforço
	Descrição
	Unidade
	Níveis de esforço

			Mín.
	Médio
	Máx.
	Contratado

	Remendo profundo com demolição manual
	m³/kmf*
	0,0
	0,2
	0,3
	3,00

	Recomposição mecanizada de aterro
	m³/km
	0,0
	10,0
	20,0
	50,0

*kmf: quilômetro de faixa;
Fonte: PATO anexado ao Edital 43/2018 e Manual de Conservação Rodoviária (2005) , p. 233.
49.	No PATO anexado ao Edital 43/2018 os serviços de conservação rodoviária foram previstos para serem executados em 24 meses. O nível de esforço previsto para a execução de remendo profundo com demolição manual foi de 3,00 m³/kmf, dez vezes maior que valor máximo recomendado no Manual de Conservação Rodoviária, resultando no quantitativo de 1.218,00 m³ desse serviço a ser executado em dois anos.
50.	Já o nível de esforço contratado para o serviço de recomposição mecanizada de aterro foi 2,5 vezes maior que valor máximo recomendado no Manual de Conservação Rodoviária, resultando no quantitativo de 10.150 m³, a ser executado em dois anos.
51.	É importante observar que não existem referenciais, no Manual de Conservação Rodoviária, para os níveis de esforço dos serviços contratados de remendo profundo com demolição mecânica e serra, reciclagem com adição de brita comercial e incorporação de revestimento asfáltico à base e fresagem contínua e descontínua de revestimento betuminoso. Contudo, no Ofício 01-99/2020 - Equipe de Auditoria, foi solicitada a memória de cálculo dos quantitativos para os quantitativos desses serviços presentes no PATO. 
52.	No momento da execução deste trabalho (até 22ª medição - maio/2020, Evidência 7, p. 21-22) , os serviços de fresagem contínua de revestimento betuminoso, fresagem descontínua de revestimento betuminoso e recomposição mecanizada de aterro ainda não haviam sido medidos. A quantidade medida para os serviços de remendo profundo com demolição mecânica e serra, remendo profundo com demolição manual, tapa buraco com serra corta piso e reciclagem com adição de brita comercial e incorporação de revestimento asfáltico à base eram de, respectivamente, 3.755,080 m³, 1.217,078 m³, 991,568 m³ e 647,089 m³. Foram medidas 3,08 vezes a quantidade de remendo profundo com demolição mecânica inicialmente presentes no PATO, além de 99,92% da quantidade inicialmente prevista para remendo profundo com demolição mecânica, 48,84% do quantitativo de tapa buraco e 23,11% da quantidade de reciclagem com adição de brita.
53.	Como relatado no item II.2 deste relatório, o 1º Termo Aditivo ao Contrato 413/2018 visou, principalmente, ao aumento de quantitativos de serviços de remendo profundo e execução de bueiros. As quantidades previstas de remendo profundo com demolição mecânica e serra e remendo profundo com demolição manual aumentaram, respectivamente, para 4.472 m³ e 1.822 m³ (Evidência 6, p. 2) .
54.	Assim, os níveis de esforço para os serviços presentes no PATO de remendo profundo com demolição mecânica e serra, remendo profundo com demolição manual, recomposição mecanizada de aterro, reciclagem com adição de brita comercial e incorporação de revestimento asfáltico à base, tapa buraco, fresagem contínua de revestimento betuminoso e fresagem descontínua de revestimento betuminoso  não foram calculados a partir de extrapolação de dados coletados ao longo do tempo ou outras justificativas objetivas, conforme estabelecido no item 5.5.4 do Manual de Conservação Rodoviária.
55.	Entende-se que as principais causas para ocorrência dessa irregularidade estão relacionadas a deficiências dos controles internos do DNIT. 
56.	A ausência de uma explícita fundamentação no PATO para os quantitativos propostos, além de estar em desacordo com a lei, prejudica o adequado controle por parte de outras instâncias internas no âmbito do DNIT, bem como de órgãos externos. 
57.	Diante do exposto, propõe-se a oitiva do DNIT para que a autarquia se manifeste acerca da deficiência na elaboração do Plano Anual de Trabalho e Orçamento (PATO) utilizado na contratação dos serviços de manutenção da BR-174/AM, segmento km 991,10 ao km 1.092,60, em razão da ausência de memórias de cálculo adequadas para fundamentar os quantitativos de serviços de remendo profundo com demolição mecânica e serra, remendo profundo com demolição manual, recomposição mecanizada de aterro, tapa buraco, reciclagem com adição de brita comercial e incorporação de revestimento asfáltico à base, fresagem contínua de revestimento betuminoso e fresagem descontínua de revestimento betuminoso, em desacordo com a Lei 8.666/1993, art. 6º, inc. IX e com o item 5.5.4 do Manual de Conservação Rodoviária.
III.2. Falhas na medição dos serviços executados
Tipificação: falhas/impropriedades (F/I) 
58.	Verificou-se a inadequação dos relatórios fotográficos e dos diários de obras utilizados para evidenciação da execução dos serviços medidos no contrato de conservação, uma vez que as fotografias juntadas nesses documentos não apresentam as coordenadas geográficas dos locais registrados, conforme estabelecido pelo art. 48 da Instrução de Serviço da Diretoria-Geral do DNIT nº 7, de 22/9/2015, e alguns dos diários de obras não apresentam registros dos serviços executados delimitados por estaqueamentos, conforme prevê o glossário dessa mesma norma.
59.	Após a análise dos 22 processos de medição dos serviços executados do Contrato 413/2018, compreendidos no período de 10/8/2018 e 31/5/2020, constatou-se que os relatórios fotográficos não obedeceram ao disposto no art. 48 da Instrução de Serviço da Diretoria-Geral do DNIT 7/2015, que trata dos procedimentos de medição contratual do DNIT:
Art. 48. O Relatório Fotográfico é elaborado para os contratos de execução de obras de engenharia. O fiscal deve fazer um breve relato da foto com o serviço executado, para um melhor entendimento do que representa. A data da foto deve ser compatível com o período da respectiva medição, bem como, as coordenadas geográficas do local registrado. 
60.	Todavia, conforme se observa nos relatórios fotográficos realizados (Evidência 10, p. 1-18 e Evidência 11, p. 1-35) , não existem coordenadas geográficas nas fotos que evidenciem o local onde os serviços foram executados. 
61.	Cabe ressaltar que existem atualmente diversos aplicativos gratuitos para smartphones capazes de inserir automaticamente as coordenadas geográficas na fotografia obtida, o que dispensa a necessidade de inserir manualmente as coordenadas do trecho fotografado.
62.	Além disso, a Instrução de Serviço/DG 07/2015, de 22/9/2015, é clara ao exigir que os registos dos serviços executados, nos diários de obras, sejam delimitados por estaqueamentos. Contudo, o diário de obras da segunda medição apontou apenas que foram executados diariamente os serviços de remendo profundo com demolição mecânica, reciclagem com adição de brita e tapa buraco, sem apontar as estacas entre as quais foram executados (Evidência 13, p. 22-54) . 
63.	Porém, o relatório fotográfico apresenta fotos que registram a execução dos serviços, conforme a memória de cálculo da segunda medição, de forma que a falha apontada não é indício de que os serviços foram pagos e não executados (Evidência 13, p. 1-19 e 55-90) . 
64.	Entende-se que as principais causas dessa irregularidade estão relacionadas com falhas e deficiências na fiscalização da obra. Ela ocasiona menor transparência nos processos de medição e dificulta a atuação do controle.
65.	Assim, será proposta ciência das falhas verificadas ao DNIT, após a análise da oitiva proposta no achado III.1, para adequação dos futuros relatórios fotográficos e diários de obras.
IV. Análise dos comentários dos gestores 
66.	O relatório preliminar de auditoria não foi submetido aos comentários dos gestores, tendo em vista que não foram encontrados achados de elevada complexidade ou de grande impacto.
67.	Destaca-se também que não serão propostas deliberações que ensejem determinação ou recomendação ao DNIT que autorizem a remessa do relatório preliminar de fiscalização para os comentários dos gestores, conforme art. 8º da Portaria-Segecex 9/2020, de 14/5/2020, e art. 14 da Resolução-TCU 315/2020 de 22/4/2020.
V. Conclusão 
68.	Trata-se de fiscalização realizada na Superintendência Regional do DNIT no estado do Amazonas (SRDNIT/AM) , entre 17/8/2020 e 28/8/2020, tendo como objeto os serviços de manutenção (conservação/recuperação) na rodovia BR-174/AM, segmento: km 991,10 ao km 1.092,60, executadas sob o abrigo do Contrato 413/2018, firmado entre o DNIT e a empresa Tescon Engenharia Ltda.
69.	Neste trabalho, foram apontados os seguintes indícios de irregularidade:
a)	Achado III.1 - Deficiência no Plano Anual de Trabalho e Orçamento (F/I) : devido à ausência de informações adequadas, no PATO, relativas aos níveis de esforço adotados nos serviços de conservação corretiva e preventiva, em desacordo com a Lei 8.666/1993, art. 6º, inc. IX e com o item 5.5.4 do Manual de Conservação Rodoviária do DNIT.
b)	Achado III.2 - Falhas na medição dos serviços executados (F/I) : em razão de inadequação dos relatórios fotográficos e diários de obras utilizados para a evidenciação dos serviços executados nos processos de medição de contrato de conservação, contrariando o disposto na Instrução de Serviço da Diretoria-Geral do DNIT 7/2015.
70.	Em relação ao Achado III.1, propõe-se a oitiva do DNIT para manifestação acerca da irregularidade.
71.	O Achado III.2 enseja proposta de ciência ao DNIT, a ser submetida ao Tribunal, após a análise da oitiva mencionada no parágrafo anterior.
72.	A partir dos resultados do trabalho, pode-se também responder às questões de auditoria formuladas:
72.1.	Com relação à Questão 1 (O edital de licitação tem cláusulas que visam garantir a qualidade dos serviços sem restringir a competitividade do certame?) , com base nos elementos analisados, não se verificaram irregularidades nas cláusulas do Edital Pregão 43/2018 quanto aos aspectos citados.
72.2.	Sobre a Questão 2 (O projeto contempla serviços de conservação e quantitativos compatíveis com a necessidade da rodovia e foi devidamente examinado e aprovado pela autoridade competente?) , resposta é negativa, haja vista o Achado III.1.
72.3.	Quanto à Questão 3 (As medições de serviços contêm dados congruentes, bem como elementos que permitem o controle e a transparência sobre a execução dos serviços?) , a resposta é negativa, haja vista as deficiências dos relatórios fotográficos e diários de obras, apontadas no Achado III.2.
72.4.	Sobre a Questão 4 (O valor contratado está de acordo com o preço de mercado?) , não foi identificado sobrepreço em relação aos preços unitários dos itens que compõem a faixa A da curva ABC do Contrato 413/2018. Contudo, em virtude das deficiências encontradas no PATO, conforme item III.1 deste trabalho, não foi possível avaliar com precisão a adequabilidade dos quantitativos praticados.   
73.	Por fim, quanto à Questão 5 (As alterações na fase de execução das obras são justificadas, observam os limites legais e mantêm o equilíbrio econômico-financeiro do contrato?) , verificou-se que a alteração contratual promovida (1º Termo Aditivo) foi justificada, não extrapolou os limites legais e nem acarretou a quebra do equilíbrio econômico-financeiro do contrato.
74.	O volume de recursos fiscalizados alcançou o montante de R$ 22.569.985,82 (3/2017) , e refere-se ao valor do Contrato 413/2018 a preços iniciais com a alteração promovida pelo 1º termo aditivo.
75.	Espera-se que a presente fiscalização propicie a manutenção da expectativa do controle, o que induz no aprimoramento na forma de atuação da unidade jurisdicionada quanto à elaboração de projetos do tipo PATO, ao acompanhamento da execução contratual e à melhoria dos controles internos do DNIT. 
VI. Proposta de encaminhamento
76.	Ante todo o exposto, submetem-se os autos à consideração superior, propondo realizar, nos termos do art. 250 do Regimento Interno do TCU, a oitiva do Departamento Nacional de Infraestrutura de Transportes, para que, no prazo de quinze dias, se manifeste sobre a irregularidade verificada na elaboração do Plano Anual de Trabalho e Orçamento (PATO) utilizado na contratação dos serviços de manutenção da BR-174/AM, segmento km 991,10 ao km 1.092,60, em razão da ausência de memórias de cálculo adequadas para fundamentar os quantitativos de serviços de remendo profundo com demolição mecânica e serra, remendo profundo com demolição manual, recomposição mecanizada de aterro, tapa buraco, reciclagem com adição de brita comercial e incorporação de revestimento asfáltico à base, fresagem contínua de revestimento betuminoso e fresagem descontínua de revestimento betuminoso, em desacordo com a Lei 8.666/1993, art. 6º, inc. IX e o item 5.5.4 do Manual de Conservação Rodoviária (Achado III.1) ."
	É o relatório.

não consta.

Não atuou.

Auditoria. Fiscobras/2020. Obras de conservação e recuperação da BR-174/AM - Trecho 2. Deficiências no Plano Anual de Trabalho e Orçamento utilizado na contratação. Oitiva.

RELATÓRIO DE AUDITORIA (RA)

Secretaria de Fiscalização de Infraestrutura Rodoviária e de Aviação Civil - SeinfraRodoviaAviação.

Trata-se de auditoria de conformidade no âmbito do Fiscobras/2020, realizada na Superintendência Regional do Departamento Nacional de Infraestrutura de Transportes (DNIT) no estado do Amazonas (SRDNIT/AM) , tendo como objeto os serviços de manutenção (conservação/recuperação) na rodovia BR-174/AM, segmento do km 991,10 ao km 1.092,60. 
2.	As obras objeto desta fiscalização estão sendo executadas por meio do Contrato 413/2018, firmado entre o DNIT e a empresa Tescon Engenharia Ltda., decorrente do Pregão Eletrônico 43/2018. O valor original da contratação foi de R$ 18.324.870,00, elevado para R$ 22.569.985,82 por meio do Primeiro Termo Aditivo, que promoveu a adequação de quantitativos.
3.	A rodovia BR 174/AM/RR liga o estado de Roraima ao resto do país, por meio da interligação rodoviária entre Boa Vista/RR e Manaus/AM. Além disso, interliga aquele estado à Venezuela, tendo, portanto, papel estratégico por ser uma via de acesso para a região do Caribe.
4.	O escopo da presente auditoria abrange serviços de conservação rodoviária, de natureza continuada, nos quais as atividades de manutenção são periodicamente planejadas a partir da elaboração de um Plano Anual de Trabalho e Orçamento (PATO) , a cargo do DNIT. A normatização da contratação desses serviços é realizada pelo Manual de Conservação Rodoviária e pela Instrução de Serviço 8/2019, ambos normas do DNIT.
5.	A presente fiscalização buscou responder às seguintes questões de auditoria, a fim de avaliar em que medida os recursos estão sendo aplicados de acordo com a legislação pertinente:
	a) Questão 1: O edital de licitação tem cláusulas que visam garantir a qualidade dos serviços sem restringir a competitividade do certame?
	b) Questão 2: O projeto contempla serviços de conservação compatíveis com a necessidade da rodovia e foi devidamente examinado e aprovado pela autoridade competente?
	c) Questão 3: As medições de serviços contêm dados congruentes, bem como elementos que permitem o controle e a transparência sobre a execução dos serviços?
	d) Questão 4: O valor contratado está de acordo com o preço de mercado?
	e) Questão 5: As alterações na fase de execução das obras são justificadas, observam os limites legais e mantêm o equilíbrio econômico-financeiro do contrato?
6.	Os trabalhos de fiscalização se basearam em análise documental, indagação escrita, pesquisas em sistemas informatizados (SEI e SIAC/DNIT) , procedimentos de revisão analítica, comparação com a legislação vigente e a jurisprudência do TCU e conferência de cálculos. Em razão das limitações impostas pela pandemia da Covid-19, não houve inspeção in loco nas obras.
7.	A equipe de auditoria constatou, conforme o Relatório de Fiscalização 99/2020, transcrito no relatório parte desta deliberação, os seguintes achados de auditoria:
	a) deficiência no Plano Anual de Trabalho e Orçamento (PATO) ; e
	b) falhas na medição dos serviços executados.
8.	Quanto ao primeiro achado - deficiência no Plano Anual de Trabalho e Orçamento (PATO) - foi verificado que não existem justificativas para os níveis de esforço adotados para alguns serviços presentes no PATO utilizado na contratação dos serviços de manutenção da BR-174/AM.
9.	De acordo com o Manual de Conservação Rodoviária DNIT (2005) , os níveis de esforço dos serviços de conservação rodoviária podem ser do tipo 1, baseados na frequência de execução, e do tipo 2, baseados na experiência de conservação de um trecho e expressos sob a forma de uma taxa de consumo de materiais. No caso em análise, a equipe de auditoria aponta que era possível extrapolar os dados históricos dos serviços de manutenção realizados em contratos anteriores à contratação da empresa Tescon Engenharia Ltda. em 10/8/2018, e assim determinar os níveis de esforço adequados. 
10.	No relatório de fiscalização é apontado, ainda, que o Manual de Conservação Rodoviária DNIT (2005) apresenta tabelas com parâmetros referenciais de níveis de esforço para alguns serviços de conservação. Tomando como referência os dados dessas tabelas, foi verificado que o serviço "Remendo profundo com demolição manual" foi contratado utilizando-se nível de esforço dez vezes maior que o nível máximo constante das tabelas, enquanto que o serviço "Recomposição mecanizada de aterro" foi contratado com nível de esforço 2,5 vezes maior.
11.	Por fim, foi constatado que os níveis de esforço para os serviços presentes no PATO de remendo profundo com demolição mecânica e serra, remendo profundo com demolição manual, recomposição mecanizada de aterro, reciclagem com adição de brita comercial e incorporação de revestimento asfáltico à base, tapa buraco, fresagem contínua de revestimento betuminoso e fresagem descontínua de revestimento betuminoso  não foram calculados a partir de extrapolação de dados coletados ao longo do tempo ou outras justificativas objetivas, conforme estabelecido no Manual de Conservação Rodoviária.
12.	Dessa forma, por entender que a ausência de uma explícita fundamentação no PATO para os quantitativos propostos, além de estar em desacordo com a lei, prejudica o adequado controle por parte de outras instâncias internas no âmbito do DNIT, bem como de órgãos externos, a SeinfraRodoviaAviação propõe a realização de oitiva da autarquia para que se manifeste acerca da deficiência na elaboração do Plano Anual de Trabalho e Orçamento (PATO) utilizado na contratação dos serviços de manutenção da BR-174/AM, em razão da ausência de memórias de cálculo adequadas para fundamentar os quantitativos dos mencionados serviços.
13.	Quanto ao segundo achado de auditoria - falhas na medição dos serviços executados - foi verificada a inadequação dos relatórios fotográficos e dos diários de obras utilizados para evidenciação da execução dos serviços medidos no contrato de conservação, uma vez que as fotografias juntadas nesses documentos não apresentam as coordenadas geográficas dos locais registrados, conforme estabelecido pelo art. 48 da Instrução de Serviço da Diretoria-Geral do DNIT 7/2015. Além disso, alguns dos diários de obras não apresentam registros dos serviços executados delimitados por estaqueamentos, conforme previsto na mesma norma.
14.	A equipe de fiscalização considera, entretanto, que o relatório fotográfico apresenta fotos que registram a execução dos serviços, conforme a memória de cálculo da segunda medição, de forma que a falha apontada não é indício de que os serviços foram pagos e não executados. Assim, entendendo que as principais causas dessa irregularidade estão relacionadas a falhas e deficiências na fiscalização da obra, ocasionando menor transparência nos processos de medição e dificultando a atuação do controle, a equipe de auditoria considera pertinente, em momento posterior à realização da oitiva, propor dar ciência da ocorrência ao DNIT.
15.	Por fim, quanto às questões de auditoria que balizaram a presente fiscalização, assim se manifestou a equipe responsável:
"72.	A partir dos resultados do trabalho, pode-se também responder às questões de auditoria formuladas:
72.1.	Com relação à Questão 1 (O edital de licitação tem cláusulas que visam garantir a qualidade dos serviços sem restringir a competitividade do certame?) , com base nos elementos analisados, não se verificaram irregularidades nas cláusulas do Edital Pregão 43/2018 quanto aos aspectos citados.
72.2.	Sobre a Questão 2 (O projeto contempla serviços de conservação e quantitativos compatíveis com a necessidade da rodovia e foi devidamente examinado e aprovado pela autoridade competente?) , resposta é negativa, haja vista o Achado III.1.
72.3.	Quanto à Questão 3 (As medições de serviços contêm dados congruentes, bem como elementos que permitem o controle e a transparência sobre a execução dos serviços?) , a resposta é negativa, haja vista as deficiências dos relatórios fotográficos e diários de obras, apontadas no Achado III.2.
72.4.	Sobre a Questão 4 (O valor contratado está de acordo com o preço de mercado?) , não foi identificado sobrepreço em relação aos preços unitários dos itens que compõem a faixa A da curva ABC do Contrato 413/2018. Contudo, em virtude das deficiências encontradas no PATO, conforme item III.1 deste trabalho, não foi possível avaliar com precisão a adequabilidade dos quantitativos praticados.   
73.	Por fim, quanto à Questão 5 (As alterações na fase de execução das obras são justificadas, observam os limites legais e mantêm o equilíbrio econômico-financeiro do contrato?) , verificou-se que a alteração contratual promovida (1º Termo Aditivo) foi justificada, não extrapolou os limites legais e nem acarretou a quebra do equilíbrio econômico-financeiro do contrato."
16.	Acolho o encaminhamento proposto pela equipe de auditoria da SeinfraRodoviaAviação.
17.	As deficiências observadas no Plano Anual de Trabalho e Orçamento (PATO) utilizado em substituição ao projeto básico na contratação dos serviços de manutenção da rodovia BR-174/AM, além de estar em desacordo com as disposições do art. 6º, inciso IX, da Lei 8.666/1993, apresentam potencial de resultar em contratação antieconômica, prejudicando, ainda, as ações de controle. Dessa forma, mostra-se adequada a proposta de oitiva do DNIT quanto a essas deficiências.
	Ante o exposto, manifesto-me por que o Tribunal aprove o acórdão que ora submeto à apreciação deste Colegiado.
TCU, Sala das Sessões Ministro Luciano Brandão Alves de Souza, em 2 de dezembro de 2020.
AUGUSTO SHERMAN CAVALCANTI 
Relator